【裁判字號】    97,上,865
【裁判日期】    980324
【裁判案由】    確認非同一權利主體
【裁判全文】
臺灣高等法院民事判決                   97年度上字第865號
上  訴  人  戊○○○
            丙○○
            甲○○
            丁○○
            乙○○○
            辛○○
            己○○
兼    共同
訴訟代理人  庚○○
被  上訴人  壬○○
法定代理人  癸○○
訴訟代理人  李秋銘律師
複  代理人  黃金亮律師
上列當事人間請求確認非同一權利主體事件，上訴人對於中華民
國97年8月15日臺灣宜蘭地方法院96年度訴字第49號第一審判決
提起上訴，本院於98年3月10日言詞辯論終結，判決如下：
    主  文
上訴駁回。
第二審訴訟費用由上訴人負擔。
    事實及理由
一、上訴人提起上訴後，於民國（下同）97年11月21日以民事變
    更聲明暨準備書狀為訴之變更，以福德祀性質上屬日據時代
    之神明會，系爭土地係由陳旺相等32人會員兼管理人，對神
    明會福德祀之祭祀及財產事務進行管理，其等兼具信徒及會
    員之資格，依內政部52年3月14日台內民字第108135號函示
    意旨，可認福德祀之土地應由全體會員公同共有，其等分別
    繼承福德祀管理人之會員資格而為系爭土地共有人之一，自
    得依民法第821條前段規定起訴確認被上訴人非系爭土地之
    所有權人，乃為訴之變更，其變更聲明為：「確認被上訴人
    非系爭土地之所有權人」。（本審卷第87至98頁）。按原告
    將訴變更為新訴，實質上係以訴之變更合法為條件而撤回原
    訴，訴之變更不合法，法院除以裁定駁回新訴外，仍應就原
    訴為調查裁判，若訴之變更合法，可認原訴因撤回而終結，
    法院自應專就新訴審判之（最高法院29年上字第1771號判例
    參照）。查上訴人變更之新訴，因未繳納裁判費，經本院另
    以裁定駁回，故上訴人所為訴之變更，並未合法，本院仍應
    就原訴為裁判，合先敘明。
二、上訴人起訴主張：按坐落宜蘭縣三星鄉○○○段70地號土地
    （以下稱系爭土地）係登記「所有權人：福德祀」及管理人
    陳旺相等32人，而福德祀與被上訴人不同，二者非同一權利
    主體，詎被上訴人竟由其管理人癸○○向宜蘭縣政府提出申
    請為福德祀與壬○○為同一主體之公告，經宜蘭縣政府准予
    公告在案。嗣上訴人向宜蘭縣政府提出異議，陳明被上訴人
    與福德祀並非同一權利主體，宜蘭縣政府乃命被上訴人於一
    個月內提出申復，逾期未申復，將駁回其聲請，嗣被上訴人
    壬○○提出申復，宜蘭縣政府乃函知上訴人如就被上訴人壬
    ○○之申復仍有異議，請向法院提起民事確認之訴。系爭土
    地登記所有權人為福德祀，管理人為陳旺相等32人，與被上
    訴人（管理人癸○○）不同，且依被上訴人「本宮沿革」所
    載，其並未奉祀福德正神僅為居民共同開墾土地故而命名福
    德祀、聖王祀，二者顯非同一權利主體，此一是否同一權利
    主體之爭執，關乎被上訴人是否為系爭土地所有權人之法律
    關係基礎事實，原告為土地之使用權人及地上權人，爰起訴
    請求確認。並聲明：確認被上訴人與坐落系爭土地登記所有
    權人福德祀並非同一權利主體。
三、被上訴人則以：兩造所爭執者為宜蘭縣三星鄉○○○段70地
    號土地登記所有權人「福德祀」，是否即為被上訴人「壬○
    ○」，係就土地登記簿上之登記名義人與被上訴人是否同一
    而為爭執，此一爭執並非屬法律關係，亦非法律關係之基礎
    事實，依民事訴訟法第247條第1項、第2項規定，上訴人提
    起本件確認之訴，即屬無據。又依上訴人之主張，所涉及者
    係土地登記簿記載錯誤之更名登記問題，該等更名登記准許
    與否，須經行政機關為行政處分，民事審判之確認之訴，根
    本無法取代行政機關之行政處分。且系爭土地所有權人究係
    登記為「福德祀」，抑或登記為「壬○○」，並不影響於上
    訴人使用系爭土地是否為有權占有或無權占有之爭執，苟上
    訴人為無權占有，並不因系爭土地變更登記為被上訴人名下
    ，即致上訴人之使用系爭土地變更為有權占有。故縱認上訴
    人認本件被上訴人之聲請更名登記致其有不安之狀態，惟上
    訴人之不安狀態，並不因其提起本件確認之訴即得除去，上
    訴人並未有受有確認判決之法律上利益等語。
四、原審為上訴人敗訴之判決，上訴人提起上訴，聲明：(一)原判
    決廢棄。(二)確認被上訴人與坐落系爭土地登記所有權人福德
    祀並非同一權利主體。被上訴人則聲明：上訴駁回。
五、兩造對於系爭土地登記所有權人為福德祀，管理人為陳旺相
    等32人，上訴人辛○○於94年8月1日因讓與而取得系爭土地
    之地上權登記。被上訴人之負責人為癸○○，於95年8月間
    檢附土地標示清冊、登記經過及沿革、土地謄本、地籍圖、
    寺廟切結書、土地管理者證明書、寺廟登記證、寺廟變動登
    記表等件，向宜蘭縣政府申請公告宜蘭縣三星鄉以「福德祀
    」名義登記所有權人之系爭土地與「壬○○」為同一主體，
    經宜蘭縣政府於95年11月8日以府民禮字第0950139615B號公
    告1個月在案，上訴人於95年12月6日就上開公告於期限內提
    出異議，被上訴人就上開異議，於96年1月10日向宜蘭縣政
    府提出申復書，上訴人對申復仍有異議，宜蘭縣政府於96年
    1 月15日以府民禮字第0960005215號函覆上訴人應向法院提
    起民事訴訟等情，均不爭執，並有土地登記謄本、宜蘭縣政
    府95年11月8日府民禮字第0950139615B號公告、上訴人95年
    12 月6日異議書、被上訴人96年1月10日申復書、宜蘭縣政
    府96 年1月15日府民禮字第0960005215號函等件影本在卷可
    稽（原審卷第6至32頁），自堪信為真實。
六、上訴人主張系爭土地原登記所有權人為福德祀所有，管理人
    為陳旺相等32人，與壬○○（管理人為癸○○）不同，二者
    顯非同一主體，爰提起本件確認之訴等語；被上訴人則以上
    開情詞置辯。經查：
    (一)按確認法律關係之訴，非原告有即受確認判決之法律上利
      益者，不得提起之；確認證書真偽或為法律關係基礎事實
      存否之訴，亦同，民事訴訟法第247條第1項定有明文。所
      謂即受確認判決之法律上之利益，係指因法律關係之存否
      不明確，致原告在私法上之地位有受侵害之危險，而此危
      險得以對於被告之確認判決除去之者而言；如縱經法院判
      決確認，亦不能除去其不安之狀態者，即難認有受確認判
      決之法律上利益（最高法院42台上字第1031號、52年台上
      字第1240號判例）。
    (二)上訴人分別有未辦理第一次所有權登記之建物坐落於系爭
      土地上，此為兩造所不爭執，其中上訴人辛○○對系爭土
      地有地上權，其餘上訴人並未有地上權之登記。而就系爭
      土地登記何人所有，屬他人間之法律關係，系爭土地所有
      權人究登記為「福德祀」，或登記為「壬○○」，並不會
      影響上訴人使用系爭土地是否為有權占有，或無權占有之
      事實，即對上訴人辛○○而為言，系爭土地登記所有權人
      為被上訴人，無影響於其地上權；其餘上訴人，如為無權
      占有，不會因系爭土地登記於被上訴人名下，致使其使用
      系爭土地變為有權占有，反之如確有上訴人所稱其他合法
      使用系爭土地之權源亦然，是上訴人縱認被上訴人聲請更
      名登記致其有不安之狀態，亦非上訴人提起確認之訴而得
      除去，上訴人提起本件確認之訴，並無即受確認判決之法
      律上利益，亦不致因宜蘭縣政府上述函示之要求提起民事
      訴訟，即認上訴人就本件確認之訴變易為有受確認判決之
      法律上利益。
七、綜上，系爭土地所有權人究登記為「福德祀」，或登記為「
    壬○○」，並不會影響上訴人使用系爭土地是否為有權占有
    ，或無權占有之爭執，上訴人提起本件確認之訴，並無即受
    確認判決之法律上利益，從而，上訴人起訴請求確認被上訴
    人與坐落系爭土地登記所有權人福德祀並非同一權利主體，
    並無理由，應予駁回。原審為上訴人敗訴之判決，並無不合
    。上訴意旨指摘原判決不當，求予廢棄改判，為無理由，應
    予駁回。
八、據上論結，本件上訴為無理由，依民事訴訟法第449條第1項
    、第78條，判決如主文。
中    華    民    國    98    年    3     月    24    日
                    民事第三庭
                        審判長法  官 林敬修
                              法  官 張靜女
                              法  官 吳青蓉
正本係照原本作成。
如不服本判決，應於收受送達後20日內向本院提出上訴書狀，其
未表明上訴理由者，應於提出上訴後20日內向本院補提理由書狀
（均須按他造當事人之人數附繕本）上訴時應提出委任律師或具
有律師資格之人之委任狀；委任有律師資格者，另應附具律師資
格證書及釋明委任人與受任人有民事訴訟法第466條之1第1項但
書或第2項（詳附註）所定關係之釋明文書影本。
中    華    民    國    98    年    3     月    25    日
                              書記官 吳碧玲
附註：
民事訴訟法第466條之1（第1項、第2項）：
對於第二審判決上訴，上訴人應委任律師為訴訟代理人。但上訴
人或其他法定代理人具有律師資格者，不在此限。
上訴人之配偶、三親等內之血親、二親等內之姻親，或上訴人為
法人、中央或地方機關時，其所屬專任人員具有律師資格並經法
院認為適當者，亦得為第三審訴訟代理人。


司法院資訊處製作；財團法人民間司法改革基金會備份。
